ACORDAO-COMPLETO-2427784

ACÓRDÃO 2838/2020 ATA 40/2020 - PLENÁRIO

VISTOS, relatados e discutidos estes autos de Levantamento realizado no Banco Central do Brasil com o objetivo de identificar as operações e os respectivos registros, os objetivos e os custos relacionados à gestão das reservas internacionais, bem como compreender os mecanismos de impacto na dívida pública federal;
ACORDAM os Ministros do Tribunal de Contas da União, reunidos em Sessão do Plenário, diante das razões expostas pelo Relator, em:
9.1. recomendar ao Banco Central do Brasil, com fulcro no art. 43, inciso I, da Lei 8.443/1992, c/c o art. 250, inciso III, do Regimento Interno do TCU, e considerando as Diretrizes do Fundo Monetário Internacional para Gestão das Reservas Internacionais (Revised Guidelines for Foreign Exchange Reserve Management) , que, conforme seu juízo de conveniência e oportunidade, avalie, no mínimo com periodicidade anual, a relação custo-benefício de manutenção das reservas internacionais, com vistas a subsidiar a gestão estratégica dessas reservas e o processo decisório acerca do seu montante e destinação, informando a este Tribunal, no prazo de 180 dias, as providências adotadas para atendimento da recomendação ou as devidas justificativas em caso de não atendimento;
9.2. recomendar à Secretaria do Tesouro Nacional, com fulcro no art. 43, inciso I, da Lei 8.443/1992, c/c o art. 250, inciso III, do Regimento Interno do TCU, que, na qualidade de órgão central do Sistema de Administração Financeira Federal e responsável pela gestão da dívida pública federal, nos termos do art. 11, incisos I e IV, da Lei 10.180/2001, avalie a conveniência e oportunidade de elaborar avaliação acerca dos aspectos a seguir, informando a este Tribunal, no prazo de 180 dias, as providências adotadas para atendimento da recomendação ou as devidas justificativas em caso de não atendimento:
9.2.1. impactos fiscais decorrentes da acumulação de reservas internacionais pelo Banco Central do Brasil no período 2006-2019, destacando os eventuais efeitos sobre o estoque da dívida pública federal e sobre o custo de emissão dos títulos públicos federais;
9.2.2. utilização do Anexo de Riscos Fiscais da Lei de Diretrizes Orçamentárias e outros mecanismos que possam assegurar as devidas transparência e previsibilidade sobre os riscos fiscais associados à gestão das reservas internacionais;
9.3. levantar o sigilo destes autos, mantendo-se a restrição de acesso sobre as peças classificadas como sigilosas (peças 3, 5 a 22, 39 a 41, 43, 56 e 57) , nos termos da Resolução-TCU 294/2018, arts. 9º e 11, inciso II;
9.4. dar ciência deste acordão à Comissão Mista de Planos, Orçamentos Públicos e Fiscalização do Congresso Nacional, à Comissão de Assuntos Econômicos do Senado Federal, à Comissão de Finanças e Tributação da Câmara dos Deputados e à Secretaria de Controle Externo do Sistema Financeiro Nacional e dos Fundos de Pensão.

Levantamento com o objetivo de identificar as operações e os respectivos registros, os objetivos e os custos relacionados à gestão das reservas internacionais, bem como compreender os mecanismos de impacto na dívida pública federal.

Banco Central do Brasil.

3. Interessados/Responsáveis: não há.

13.1. Ministros presentes: Ana Arraes (na Presidência), Walton Alencar Rodrigues, Benjamin Zymler, Augusto Nardes, Aroldo Cedraz, Raimundo Carreiro, Bruno Dantas (Relator) e Vital do Rêgo.
13.2. Ministros-Substitutos presentes: Augusto Sherman Cavalcanti, Marcos Bemquerer Costa, André Luís de Carvalho e Weder de Oliveira.

BRUNO DANTAS

Por registrar as principais ocorrências havidas no andamento do processo até o momento, resumindo os fundamentos das peças acostadas aos autos, adoto como relatório, com os ajustes necessários, a instrução da secretaria responsável pela análise da demanda (peça 56) , que contou com a anuência do corpo diretivo da unidade (peças 57-58) :
"I. INTRODUÇÃO
I.1 Objetivo geral
1. Trata-se de Levantamento com o objetivo de identificar as operações e os respectivos registros, os objetivos e os custos relacionados à gestão das reservas internacionais, bem como compreender os mecanismos de impacto na dívida pública federal. O Levantamento é decorrente de deliberação constante em Despacho de 27/6/2019 do Min. Bruno Dantas (TC Processo 015.661/2019-9) .
I.2 Visão Geral do Objeto
2. As reservas internacionais são os ativos do Brasil denominados em moedas estrangeiras conversíveis, detidos contra não residentes, e que servem como uma forma de seguro para o país fazer frente às suas obrigações no exterior, bem como se proteger de choques de natureza externa, tais como crises cambiais e interrupções nos fluxos de capital para o país.
3. Conforme art. 10, inciso VIII, da Lei 4.595/1964 é competência privativa do Banco Central 'ser depositário das reservas oficiais de ouro e moeda estrangeira e de Direitos Especiais de Saque e fazer com estas últimas todas e quaisquer operações previstas no Convênio Constitutivo do Fundo Monetário Internacional'.
4. Em termos de estrutura de governança, até 10/09/19, a gestão das reservas estava organizada conforme figura abaixo:
Figura 1. Estrutura de governança das reservas internacionais
Nota: Departamento das Reservas Internacionais (Depin) ; Departamento de Riscos Corporativos e Referências Operacionais (Deris) ; Departamento de Assuntos Internacionais (Derin) .
5. A Diretoria Colegiada do Bacen, no âmbito do GRC, é composta pelo Presidente e pelos diretores do BCB, todos com direito a voto. A GRC encontra-se no nível superior da estrutura e é responsável por definir as estratégias de longo prazo por meio de uma carteira de referência chamada de benchmark. Ademais, compete à diretoria colegiada avaliar os resultados obtidos no investimento das reservas, bem como definir os limites operacionais a que estão sujeitos os executores da política de investimento.
6. Até 10/9/2019 a gerência dos recursos estava dividida em dois níveis. No primeiro nível encontrava-se o Subcomitê de Alocação Estratégica das Reservas Internacionais, que era responsável pela gestão dos recursos de longo prazo, os quais contribuem em grande parte para o retorno total das reservas. No segundo nível estava o Subcomitê de Gestão Ativa das Reservas Internacionais, que era responsável pela gerência de curto prazo das reservas. O Subcomitê de gestão ativa reunia-se trimestralmente e estabelecia estratégias de desvio em relação à carteira de referência, dentro dos limites operacionais estabelecidos pelo GRC.
7. Conforme art. 5º do Decreto 9.759, de 11 de abril de 2019, com a redação alterada pelo Decreto 9.812, de 30 de maio de 2019 (peça 30) , foram extintos no âmbito do Bacen o Subcomitê de Alocação Estratégica das Reservas Internacionais e o Subcomitê de Gestão Ativa, os quais foram constituídos, respectivamente, pelas Portarias 95.507 e 95.508, ambas de 9 de novembro de 2017 (peças 28 e 29) . Entretanto, os componentes dos subcomitês, dentre os quais o Diretor de Assuntos Internacionais e de Gestão de Riscos Corporativos (Direx) , o Diretor de Política Monetária (Dipom) e o Diretor de Política Econômica (Dipec) passaram a propor em conjunto as propostas que até então eram encaminhadas pelos subcomitês ao GRC, nos termos das Portarias 104.558 e 104.559, ambas de 11 de setembro de 2019 (peças 31 e 32) .
8. A revisão anual da carteira de referência, que ocorre no primeiro dia útil do mês de setembro, tem como objetivo verificar a adequação da alocação e dos critérios existentes à política de investimento das reservas internacionais. Nesse sentido, o Departamento das Reservas Internacionais (Depin) e o Departamento de Riscos Corporativos e Referências Operacionais (Deris) realizavam estudos técnicos para subsidiar a análise do subcomitê de alocação estratégica das reservas internacionais. Entretanto, tendo em vista a extinção dos subcomitês, as análises do Depin e Deris passaram a subsidiar as propostas dos diretores do Direx, Dipom e Dipec.
9. Ressalte-se que o Derin, que antes também auxiliava os subcomitês provendo análises sobre o cenário econômico e financeiro internacional, também passa a subsidiar as análises dos diretores do Direx, Dipom e Dipec.
10. Conforme inciso I, art. 108 do Regimento Interno do Bacen[footnoteRef:2] compete ao Depin a administração das reservas internacionais, cabendo ao Chefe do Depin, nos termos do inciso II, art. 109, do Regimento, contratar, autorizar, renovar e homologar operações com as reservas internacionais, observados os parâmetros estabelecidos pelo GRC. [2:  Versão do Regimento Interno do Bacen atualizada pela Portaria 105.173, de 24/10/2019, publicada no DOU de 29/10/2019 (peça 50) .] 
11. Dentre as competências do Deris elencadas no art. 72 do Regimento Interno do Bacen, cabe destacar:
'II - apoiar o GRC nas discussões técnicas de definição das referências operacionais (benchmarks) e de limites para os desvios em relação às referências, que reflitam os objetivos estratégicos e as preferências de risco da Diretoria Colegiada e estejam de acordo com a política de gestão de riscos do Banco Central;
 (¿) 
IV - definir modelos e metodologias de risco, de referências operacionais (benchmarks) , limites operacionais e avaliação de resultados, com base em critérios estabelecidos pelo GRC;'
12. No que se refere ao Derin, cumpre destacar, conforme inciso VII do art. 70:
'VII - prover análises sobre o cenário econômico e financeiro internacional, inclusive para as reuniões do Copom e do Comef e para o monitoramento das economias dos BRICS;'
13. Nesse sentido, verifica-se que o Depin, atuando na administração de reservas, o Deris, exercendo o gerenciamento de riscos, bem como o Derin, provendo análises sobre o cenário econômico e financeiro internacional fornecem estudos técnicos, operacionalizam as decisões do GRC.
14. O documento do Bacen onde constam informações sobre o gerenciamento e a evolução das reservas internacionais é o Relatório de Gestão das Reservas Internacionais (RGRI) . Embora o RGRI seja de periodicidade anual, mensalmente é publicado no site do Bacen nota para a imprensa com dados mensais sobre a evolução das reservas internacionais. Conforme informações obtidas da Nota para a Imprensa 27.1.2020 - Estatísticas do Setor Externo, o estoque das reservas internacionais reduziu US$ 17,8 bilhões ao longo de 2019, passando de US$ 374,7 bilhões ao final de 2018, para US$ 356,9 bilhões ao final de 2019.
15. Importante ressaltar que a descrição do modelo de governança acima (itens 4-12) , se refere à gestão de reservas internacionais, ou seja, ao investimento e a rentabilidade dos recursos das reservas, em que são observados parâmetros de segurança, liquidez e rentabilidade. Entretanto, para fins de política cambial, ou seja, a atuação do Bacen no mercado de câmbio local, caso se identifiquem condições adversas para seu regular funcionamento, a estrutura de formulação, acompanhamento e controle ocorre de outra forma.
16. A formulação de política cambial, conforme resposta encaminhada pelo Bacen com base na peça 33, compete à diretoria colegiada do Bacen, nos termos do art.11, inciso III, alínea 'a' do Regimento Interno do Bacen. Já o acompanhamento e controle de política cambial cabe tanto a Diretoria Colegiada, como ao Diretor de Assuntos Internacionais e de Gestão de Riscos Corporativos, bem como ao Deris, ficando a execução da política de câmbio, a cargo do diretor de política monetária, bem como ao Depin e ao Demab (Departamento de Operações de Mercado Aberto) .
I.3 Aspectos metodológicos, escopo e procedimentos de auditoria
17. A metodologia do trabalho consistiu inicialmente em apresentações pelo Bacen sobre as reservas internacionais, ocasião em que foram respondidas questões relacionadas a custos, nível ideal de reservas, regramento jurídico, bem como os efeitos do acúmulo de reservas na dívida pública federal. Ademais, no âmbito das apresentações foram abordadas questões relacionadas à gestão do processo realizada pelo Depin e ao papel desempenhado pela área de risco corporativo (Deris) .
18. Posteriormente, a fim de subsidiar o levantamento, foi encaminhado o Ofício 1-173-2019-TCU/SEMAG (peça 5) , requerendo informações sobre os relatórios de auditoria interna, auditoria independente, e da Controladoria-Geral da União, relativos às reservas internacionais, ocasião em que também foram elaborados alguns questionamentos referentes ao tema. Em resposta ao Ofício 1-173-2019-TCU/SEMAG, foi encaminhada documentação constante as peças 6-15, bem como o Ofício 19019/2019-BCB/AUDIT, peça 16, com resposta aos questionamentos feitos pela equipe de levantamento.
19. De forma a sistematizar a execução do trabalho, serviu de subsídio o documento de elaboração do FMI 'Revised Guidelines for Foreign Exchange Reserve Management' (peça 34) , que estabelece diretrizes para gerenciamento de reservas cambiais, e foi desenvolvido como parte de um programa de trabalho do FMI para ajudar a fortalecer a arquitetura financeira internacional, promover políticas e práticas que contribuam para a estabilidade e transparência no setor financeiro e reduzir as vulnerabilidades externas dos países membros. Assim, foram discutidas no âmbito do Bacen algumas diretrizes extraídas do documento do FMI, de forma a observar o alinhamento da autarquia às práticas internacionais.
20. No âmbito do referido trabalho, foram apresentadas pelo Depin as principais operações envolvendo a gestão das reservas internacionais, ocasião em que restaram demonstradas as diferenças entre operações de política cambial e gestão das reservas internacionais. Por meio de e-mail (peça 21) , foi solicitado detalhamento/exemplificação de operações envolvendo a gestão das reservas, sendo válido ressaltar que durante o trabalho foi realizado acompanhamento de operação envolvendo a gestão das reservas internacionais, momento em que foi efetuada a venda de um título francês e a compra de um título holandês, desde a contratação até a liquidação, para rebalanceamento da carteira.
21. Quanto ao impacto das reservas internacionais na DBGG e nas operações compromissadas, pode-se destacar que a partir do exercício financeiro de 2008 foram introduzidas duas alterações metodológicas relevantes no cálculo da Dívida Bruta do Governo Geral - DBGG. A primeira delas excluiu os títulos na carteira do Bacen do total da DBGG e a segunda modificação incluiu as operações compromissadas no cômputo desse indicador. Tais modificações consistiram em excluir da DBGG os títulos livres na carteira da autoridade monetária. Nesse contexto, utilizam-se os fatores condicionantes da evolução da DBGG, no período de 2006 a 2018, com base na metodologia atual implementada em 2008 e, também, com base na metodologia vigente até 2007.
22. Por fim, são descritos no trabalho de levantamento os argumentos do Bacen sobre a utilização de reservas internacionais para finalidades não previstas pelo FMI, tais como investimento em infraestrutura e abatimento da dívida pública.
II. LEVANTAMENTO
II.1 Informações sobre os custos das reservas internacionais
23. Conforme informado no âmbito do Ofício 19.019/2019-BCB/AUDIT:
'35. Quanto à análise de custo-benefício de manutenção das reservas, a política de investimento define entre os objetivos estratégicos de longo prazo das reservas internacionais dar confiança ao mercado de que o país será capaz de honrar seus compromissos externos e fornecer suporte à execução das políticas monetária e cambial. Adota-se gestão integrada de ativos e passivos nacionais - ALM (Asset-Liability-Management) com cobertura cambial de 100% da dívida externa do setor público e busca, na medida do possível, dar cobertura cambial da dívida externa bruta. Esta diretriz pode ser revista, quando necessário, no âmbito da Diretoria Colegiada do BCB, em reunião do GRC.
36. Dessa forma, a análise de custos e benefícios da manutenção das reservas internacionais fica prejudicada pela ausência do cenário contrafactual. Os principais méritos para defender a manutenção de reservas em moeda estrangeira são: aumento da credibilidade e seguro contra choques externos. Avaliar o benefício desse seguro passaria por estimar qual teria sido o efeito dos choques externos e internos, pelos quais a economia brasileira passou nos últimos anos, na ausência deste colchão de reservas internacionais. Esta avaliação não é simples, mas pode-se afirmar que os impactos sobre a inflação e a atividade econômica seriam muito mais profundos. Por outro lado, a mensuração dos custos ex-post é mais direta, sendo a própria marcação a mercado em Reais dos instrumentos cambiais no balanço do BCB, notadamente as reservas internacionais e os swaps cambiais. No período de 2008 a julho de 2019 esse resultado, já corrigido pela taxa Selic, foi positivo em R$ 16,4 bilhões, visto que o diferencial de juros foi mais do que compensado pela depreciação do Real frente ao dólar e pela própria rentabilidade dos investimentos realizados com as reservas.' (peça 16, p. 10/11) 
24. Conforme se pode observar pelas informações prestadas pelo Bacen se considerarmos o período de janeiro de 2008 a julho de 2019, o resultado apresentado pelas reservas internacionais, considerando a taxa Selic, bem como a variação cambial foi positivo em R$ 16,4 bilhões (peça 16, p. 11) .
25. Pela metodologia utilizada no cálculo acima, o custo da dívida pública seria empregado para quantificar o custo de manutenção das reservas. Nesse sentido, a taxa Selic serviria de balizador para mensuração do custo da dívida. Conforme Relatório anual da dívida pública de 2018, a maior parte da dívida pública, cerca de 35,5%, está atrelada à taxa Selic.
26. Outro ponto considerado no cálculo acima refere-se à variação cambial, visto que, como as reservas são denominadas em dólar, se essa moeda se valoriza, o valor em real das reservas aumenta, caso contrário, na hipótese de desvalorização do dólar, o valor das reservas em reais diminui.
27. Ainda que seja necessária alguma metodologia de mensuração de custos, verifica-se pela resposta apresentada que os objetivos das reservas internacionais é 'dar confiança ao mercado de que o país será capaz de honrar seus compromissos externos e fornecer suporte à execução das políticas monetária e cambial.' (peça 16, p. 10) 
28. Entretanto, conforme apresentado na resposta do Bacen:
'o benefício desse seguro passaria por estimar qual teria sido o efeito dos choques externos e internos pelos quais a economia brasileira passou nos últimos anos, na ausência deste colchão de reservas internacionais. Esta avaliação não é simples, mas pode-se afirmar que os impactos sobre a inflação e a atividade econômica seriam muito mais profundos'. (peça 16, p. 11) 
29. Nesse sentido, observa-se certa dificuldade de se mensurar o custo-benefício das reservas internacionais, dada a complexa tarefa de se estimar os benefícios, e quais valores poderiam estar a eles associados. Entretanto, ainda que tal dificuldade exista, são apresentados, na nota técnica do Bacen encaminhada a esse órgão de controle como parte do TC Processo 033.619/2016-6, estudos relacionados a comparação do volume de reservas entre países em desenvolvimento. De acordo com a nota técnica do Bacen:
'A comparação com outros países permite afirmar que o Brasil tem um volume de reservas compatível com a prática internacional. Vale destacar que para países em desenvolvimento sem a inclusão dos asiáticos, a mediana é de 15,5% de reservas internacionais como proporção do PIB e a média é de 18,5%. O valor das reservas internacionais em relação ao PIB para o Brasil ao final de 2017 foi de 18,2%, muito próximo do valor médio para os países em desenvolvimento sem Ásia e acima da mediana para a amostra.' (peça 18, p. 19) 
30. Na nota técnica apresentada também são feitas considerações em relação ao custo-benefício de reservas, adequação do volume de reservas à metodologia proposta pelo FMI, uso da variável volume de importações para normalização de reservas internacionais, dentre outras.
31. Ressalte-se, conforme apontado à peça 16, que apesar de o Bacen ter produzido a nota técnica sobre adequação do volume de reservas internacionais, bem como o artigo acadêmico 'The Self-insurance Role of International Reserves and the 2008-2010 Crisis' (peça 35) , não existe estudo periódico de forma estruturada sobre o volume adequado de reservas, embora essa seja uma recomendação do FMI. Conforme será visto no tópico a seguir. Nesse sentido a autarquia conclui:
'Como colocado anteriormente, as reservas internacionais foram acumuladas pelo BCB como uma forma de seguro contra choques externos. Nesse sentido, sua acumulação é realizada quando o ambiente econômico assim o permite e sua utilização quando necessário. A definição de limites ótimos teria o potencial de fragilizar esse seguro ao indicar limites a capacidade de atuação do BCB. Em função disso, não existem estudos periódicos de forma estruturada sobre o volume adequado de reservas.' (peça 16, p. 12) 
II.2 Diretrizes do Fundo Monetário Internacional
32. Conforme documento à peça 36, foram obtidas em reuniões no Bacen, bem como em análise documental, informações sobre a observância de algumas diretrizes do guideline do FMI pela autarquia. Tais diretrizes foram selecionadas pela equipe de levantamento e são referentes à estratégia de gerenciamento de reservas e coordenação, transparência e responsabilização, estrutura institucional e organizacional e estrutura de gerenciamento de risco.
33. No que se refere à estratégia de gerenciamento de reservas e coordenação, verifica-se que no âmbito do Bacen foi realizado estudo recente sobre critérios de adequação e análise custo/benefício das reservas internacionais (peça 18) , decorrente de deliberação proferida no item 9.8 do Acórdão 1084/2018-TCU-Plenário. Ademais, durante o trabalho de levantamento foi apresentado pelo Bacen um 'working paper' com o título 'The Self-insurance Role of International Reserves and the 2008-2010 Crisis', que tratou da análise de adequação e custo/benefício das reservas internacionais, evidenciando que países que detinham elevadas reservas internacionais tiveram menores custos de ajuste no período da crise de 2008-2010. Entretanto, conforme já mencionado no item 31, não existe estudo periódico de forma estruturada sobre o volume adequado de reservas. Nesse aspecto, o guideline do FMI aduz:
'12. A avaliação de estratégias alternativas de gestão das reservas e suas respectivas implicações para sua adequação provavelmente serão facilitadas por uma análise de custo-benefício da manutenção das reservas.'
34. Outra diretriz a ser observada na estratégia de gerenciamento de reservas é que a carteira busque a cobertura cambial da dívida externa bruta. Em setembro de 2019, a dívida externa bruta, que inclui os setores público e privado, totalizava US$ 327,39 bilhões, enquanto o volume de reservas internacionais estava em US$ 376,43 bilhões. Conforme item 2.1 do Relatório de Gestão das Reservas Internacionais, em dezembro de 2018, a alocação por moedas das reservas se dava da seguinte forma: 89,93% em dólar norte-americano, 5,13% em euro, 1,92% em libra esterlina, 1,49% em iene, 0,75% em ouro, 0,47% em dólar canadense. Conforme se pode extrair do relatório 'com essa alocação realizam-se 100% do hedge (proteção cambial) da dívida externa soberana e da dívida externa bruta.' (peça 19, p. 17) 
35. Com relação às diretrizes de transparência e responsabilização, verifica-se que o relatório de gestão das reservas internacionais (peça 19) , documento anual que se encontra na décima primeira versão, dá transparência ao processo de administração das reservas internacionais, com informações sobre a gestão das reservas internacionais, política de investimento e administração de riscos e resultados.
36. Outro documento de relevância, de uso interno e controlado do Bacen, que apresenta objetivos da gestão de reservas e revisa anualmente a carteira de referência é o Manual de Gestão das Reservas Internacionais (peça 20) . A política de investimentos é definida pelo GRC (Comitê de Governança, Riscos e Controle) em função dos objetivos estratégicos de longo prazo a serem alcançados com as reservas internacionais. As diretrizes estabelecidas no âmbito do GRC definem o perfil de risco e de retorno esperado por meio de uma carteira de referência apropriada, os limites operacionais para os desvios autorizados em relação a essa carteira de referência e os critérios de mensuração dos resultados. Conforme a regra vigente, está prevista para o primeiro dia útil do mês de setembro a data base para revisão anual da carteira de referência com o objetivo de verificar a adequação da alocação e dos critérios existentes à política de investimento das reservas internacionais.
37. No que se refere à realização de auditoria independente, foi verificado que no âmbito do Bacen são realizadas semestralmente auditorias nas demonstrações financeiras, da qual fazem parte as reservas internacionais. No âmbito do trabalho foram encaminhadas duas auditorias anuais referentes aos anos de 2017 e 2018, realizadas pela KPMG, entretanto no link https://www.bcb.gov.br/acessoinformacao/balanceteslai é possível verificar todas as publicações referentes a análise das demonstrações financeiras.
38. Quanto à estrutura institucional e organizacional, verifica-se que no âmbito do Bacen é realizada, a cada dois anos, auditoria interna independente na gestão das reservas internacionais (Relatórios de auditoria interna independente de 2016 e 2018, respectivamente às peças 12 e 13) . Destaque-se que a cada dois anos, também é realizada auditoria interna relativa à política cambial do Bacen.
39. Quanto às diretrizes relacionadas a estrutura de gerenciamento de risco, consta do item 3.3 do relatório de gestão das reservas internacionais (peça 19, p. 25) que o risco de crédito individual de agências autorizadas pelo Bacen é baixo, em razão dos limites estabelecidos, tendo em conta que são permitidas somente aplicações em instrumentos de renda fixa com elevada qualidade de crédito, de acordo com a classificação de agência de avaliação de risco de crédito e também segundo avaliações internas.
40. Ademais, consta do relatório que, 'na análise de crédito das contrapartes e dos emissores de títulos que compõem a carteira de títulos do BCB, são também considerados indicadores de mercado e informações contábeis.' (peça 19, p. 26) 
41. Nesse sentido, depreende-se do relatório que o Bacen além de considerar a classificação de agência de avaliação de risco, também realiza avaliações internas com análise de indicadores de mercado e informações contábeis das contrapartes e dos emissores.
42. No que se refere ao monitoramento de operações para verificar se foram estendidas além dos limites de tolerância a risco, verifica-se no item 1.3 do relatório de gestão das reservas internacionais (peça 19, p. 15) , que os parâmetros e critérios de investimento são monitorados por sistema gerencial desenvolvido internamente. Conforme consta do relatório, os controles são realizados diariamente, e eventuais quebras dos limites operacionais estabelecidos são comunicadas automaticamente a todos os membros do GRC.
43. Para a avaliação de risco e a vulnerabilidade da carteira de reservas, conforme item 3.1 do relatório de gestão das reservas internacionais (peça 19, p. 21/23) , além do VaR (Value at Risk) , medida de risco que indica a perda máxima considerando dados históricos e determinado nível de confiança (probabilidade) , o Bacen também utiliza o teste de estresse. Por meio desse teste, são definidos cenários de crise ou de estresse para os principais fatores de risco aos quais as reservas estão expostas, que servem como base para o cálculo das perdas financeiras potenciais diante de eventos adversos.
44. Conforme informações do relatório de gestão das reservas internacionais (peça 19, p. 22-23) , os testes de estresse foram realizados considerando as posições do BCB ao final de 2018, e os fatores de risco utilizados são as taxas de câmbio do dólar americano contra as outras moedas das reservas e as curvas de juros subjacentes.
II.3 Política cambial x investimento das reservas internacionais
45. Inicialmente, cabe salientar a diferença existente entre política cambial e o investimento de reservas internacionais. Conforme informado no âmbito do Ofício 19.019/2019-BCB/AUDIT, de acordo com o entendimento consolidado pela PGBC (Procuradoria-Geral do Banco Central) :
'¿as reservas internacionais podem ser legalmente utilizadas apenas de duas maneiras: para 'investimento', com fulcro no art. 10, inciso VIII, da Lei 4.595, de 1964, e para 'aplicação', com a finalidade de promover o funcionamento regular do mercado cambial, da estabilidade relativa das taxas de câmbio e do equilíbrio no balanço de pagamentos, com base no art. 11, inciso III, também da Lei 4.595, de 1964.' (peça 16, p. 3) 
46. Nesse sentido, observam-se as formas de utilização das reservas cambiais, que seriam a 'aplicação', que está mais relacionada à política cambial executada pelo Bacen, no sentido de regular o mercado de câmbio e equilibrar a balança de pagamentos, enquanto o 'investimento' estaria relacionado à gestão das reservas de modo a gerar rentabilidade, sem prejuízo da manutenção de ativos líquidos para intervenção no mercado, caso seja necessário.
47. De acordo com as informações prestadas no Ofício 19.019/2019-BCB/AUDIT:
'A política cambial do BCB se pauta pelo regime de câmbio flutuante, por meio do qual o BCB não persegue nível ou tendência específicos para a taxa de câmbio. Sem prejuízo do regime de câmbio flutuante, a política prevê a atuação no mercado local de câmbio, caso se identifiquem condições adversas para o seu regular funcionamento. Para a execução da política cambial, o BCB tem atualmente à disposição, como instrumentos de atuação:
a) os swaps cambiais, instrumento que oferece proteção contra a variação cambial sem impactar a oferta de dólares à vista no sistema bancário, não afetando, portanto, a liquidez;
b) as linhas em dólar, instrumento que oferta divisas ao mercado por prazo determinado, não tendo impacto direto sobre a taxa de câmbio; e
c) os leilões de dólar à vista, instrumento que aumenta ou reduz de forma permanente a oferta de divisas no País, afetando também o preço da taxa de câmbio.
O BCB possui todos esses instrumentos à disposição, com o objetivo de manter o regular funcionamento do mercado de câmbio local. A utilização de cada um deles se dá em função do ambiente econômico e do diagnóstico quanto a eventual condição adversa presente no mercado. Ao BCB cabe avaliar continuamente o funcionamento do mercado, para decidir quanto aos instrumentos de atuação.' (peça 16, p. 10/11) 
48. Nesse sentido, observa-se que para a execução de política cambial, o Bacen tem à disposição os seguintes instrumentos de atuação: swaps cambiais, linhas em dólar e os leilões de dólar à vista (obs.: descrição do funcionamento desses instrumentos à peça 27) .
49. No que se refere ao investimento das reservas internacionais, conforme já mencionado ao longo deste processo, o GRC define o perfil de risco e de retorno esperado por meio de uma carteira de referência apropriada. A carteira de referência reflete a política de investimento, definindo a alocação estratégica das reservas internacionais em classes de ativos, prazos e moedas.
50. As reservas internacionais gerenciadas internamente são divididas em três carteiras que cumprem diferentes papéis no processo de investimento: carteira ouro, carteira de curto prazo e carteira de investimento. Além dos recursos alocados nessas carteiras, parte das reservas internacionais é aplicada em um fundo gerenciado pelo Bank for International Settlements (BISIP) .
51. A carteira ouro deve ser mantida prioritariamente em custódia no exterior, considerada a caracterização do ouro como ativo financeiro no exterior. A carteira de curto prazo tem como objetivo reduzir o prazo médio de investimento agregado das reservas internacionais, bem como prover liquidez para eventuais intervenções no mercado de câmbio doméstico. Já a carteira de investimento tem como objetivo aplicar parcela das reservas internacionais não comprometida com os pagamentos de curto prazo, tendo, portanto, horizonte de investimento mais longo do que a carteira de curto prazo (obs.: alocação das carteiras ao final de 2018 à peça 37, p. 2) .
52. Conforme item 2.1 do Relatório de Gestão das Reservas Internacionais, em dezembro de 2018, a alocação por moedas das reservas se dava da seguinte forma: 89,93% em dólar norte-americano, 5,13% em euro, 1,92% em libra esterlina, 1,49% em iene, 0,75% em ouro, 0,47% em dólar canadense (peça 19, p. 17) .
53. De acordo com apresentação realizada pela equipe do Depin, as principais operações de administração das reservas internacionais estão relacionadas com títulos, depósitos, forex/ouro e futuros. Em documento às peças 23-26 é exemplificado um tipo de cada operação, conforme tabela a seguir:
Tabela 1 - exemplo de operações de administração das reservas internacionais
	Depósito
	Exemplificação de operação real de depósito overnight contratada pelo Depin com uma de suas contrapartes (peça 23) 

	Forex
	Exemplificação de operação real de fx swap contratada pelo Depin com uma de suas contrapartes (peça 24) 

	Futuros
	Exemplificação de operação real de venda de contrato futuro de índice de ações contratada pelo Depin em bolsa de valores no mercado norte-americano (peça 25) 

	Títulos
	Exemplificação de operação real contratada pelo Depin junto a uma de suas contrapartes no mercado secundário de títulos de renda fixa (peça 26) 

Tabela 2 - Turnover - 2018 (milhões de US$) 
	Títulos
	1.062.396,50

	Depósitos
	506.130,08

	Forex/Ouro
	113.276,05

	Câmbio
	34.981,18

	Futuros
	12.113,70

	Total
	1.728.897,51

Fonte: Banco Central do Brasil
54. Apesar de na tabela acima constarem operações de câmbio no valor de US$ 34.981,18, impende ressaltar que, conforme informado pelo Bacen, 'tratam-se de operações de política cambial, notadamente os leilões de linha (leilões de venda à vista com compromisso de recompra em data futura) ocorridos em 2018, que são registrados na ida (venda à vista ou a termo) e na volta da operação (recompra) .' (peça 37, p. 1) 
55. Feita a consideração acima, observa-se que as demais operações estariam associadas ao investimento das reservas internacionais, tendo o maior giro decorrido de operações com títulos, ressaltando que cada compra e cada venda relacionada a cada tipo de operação é contabilizada nos valores acima.
II.4 Impacto das reservas internacionais na DBGG e nas operações compromissadas.
56. Como já mencionado no item 21, observa-se que, a partir do exercício financeiro de 2008, foram introduzidas duas alterações metodológicas relevantes no cálculo da Dívida Bruta do Governo Geral - DBGG. A primeira delas excluiu os títulos na carteira do Bacen do total da DBGG e a segunda modificação incluiu as operações compromissadas no cômputo desse indicador. Tais modificações consistiram em excluir da DBGG os títulos livres na carteira da autoridade monetária.
57. A tabela 3 apresentada a seguir mostra os fatores condicionantes da evolução da DBGG, no período de 2006 a 2018, com base na metodologia atual implementada em 2008. Para efeito comparativo entre as duas metodologias, apresentamos também os fatores condicionantes com base na metodologia vigente até 2007, conforme tabela 4. Por fim, a Tabela 5 mostra os fatores condicionantes da evolução das operações compromissadas, com dados acumulados, como proporção do PIB. As tabelas 4 e 5 referem-se ao período de 2000 a 2018.
58. As tabelas 3, 4 e 5 mostram a evolução dos fatores condicionantes em termos relativos, ou seja, como proporção do PIB, ao invés de utilizar os valores em termos absolutos. Dentre outras vantagens, uma avaliação dos dados como proporção do PIB elimina a necessidade de deflacionar os valores absolutos. Destaque-se ainda que os valores dos fatores condicionantes são acumulados. Isso significa que é necessário ter um ano-base para o PIB nominal. A tabela 2 utiliza o ano base de 2006, enquanto as tabelas 4 e 5 utilizam o ano base de 2000. A vantagem da utilização dos valores condicionantes como proporção do PIB de forma acumulada é que fica mais claro observar a tendência no médio e longo prazo das variáveis de interesse.
59. Os fatores condicionantes da DBGG apresentam sinais positivo ou negativo. O sinal positivo indica que o respectivo fator contribui para o aumento do estoque da DBGG expresso na segunda coluna da tabela 3. Dentre tais fatores, pode-se destacar os juros nominais e as operações com reservas internacionais. Por outro lado, o sinal negativo mostra a contribuição de um dado fator no sentido de reduzir o estoque da dívida bruta. Como os fatores condicionantes são calculados em proporção do PIB, então o efeito do crescimento do PIB em valores correntes contribui para a redução do estoque da DBGG/PIB. Pode-se destacar também a participação do resultado primário do Governo Geral na redução da razão DGBB/PIB. Deve-se considerar, que a atual metodologia exclui títulos do Tesouro Nacional (TN) na carteira do Bacen e inclui o total das operações compromissadas.
Tabela 3 - Fatores condicionantes da evolução da DBGG - dados acumulados
 (metodologia atual) : % PIB
	Ano
	 (a) Estoque DBGG1/
	 (b) 
Juros nominais
	 (c) 
Total
	 (d) 
Emissões para bancos oficiais
	 (e) 
Resultado primário do Governo Geral
	 (f) 
Demais operações financeiras do Governo Geral
	 (g) 
Operações com reservas interna-cionais
	 (h) 
Outras operações
do BCB3/
	 (i) 
Reconheci-mento de dívidas
	 (j) 
Impacto de variações cambiais
	 (l) 
Efeito do crescimento do PIB nominal

				Emissões líquidas de dívida interna e externa
			
	2006
	55,5
										
	2007
	56,7
	6,6
	1,6
	0,0
	-3,3
	0,1
	5,7
	-1,0
	0,2
	-0,7
	-6,3

	2008
	56,0
	13,0
	0,2
	0,7
	-6,6
	0,0
	5,3
	0,8
	0,3
	0,4
	-13,4

	2009
	59,2
	18,8
	2,5
	3,8
	-8,5
	-0,2
	7,2
	0,2
	0,3
	-0,7
	-17,2

	2010
	51,8
	24,4
	-2,2
	6,4
	-11,1
	0,1
	9,2
	-6,8
	0,4
	-0,7
	-25,6

	2011
	51,3
	30,2
	-3,1
	7,4
	-14,0
	-0,5
	11,1
	-7,1
	0,6
	-0,5
	-31,4

	2012
	53,7
	35,3
	-1,5
	8,7
	-16,2
	-0,8
	11,6
	-4,8
	0,7
	-0,2
	-36,1

	2013
	51,5
	40,5
	-4,0
	9,3
	-18,0
	-1,3
	11,2
	-5,2
	0,7
	0,1
	-41,3

	2014
	56,3
	45,9
	-1,0
	10,3
	-17,5
	-1,4
	11,5
	-3,9
	0,7
	0,5
	-45,3

	2015
	65,5
	53,3
	1,2
	9,9
	-15,7
	-2,0
	11,2
	-2,2
	0,8
	2,0
	-47,3

	2016
	69,9
	61,5
	0,9
	7,9
	-13,3
	-2,3
	11,8
	-3,2
	0,9
	1,2
	-50,1

	2017
	74,1
	68,2
	1,3
	7,1
	-11,6
	-2,6
	11,8
	-3,4
	1,0
	1,2
	-53,2

	2018
	77,2
	74,2
	0,9
	5,2
	-9,9
	-3,1
	11,5
	-2,8
	1,1
	1,9
	-56,2

Fonte: Banco Central. 
Nota 1: Metodologia atual: exclui títulos do TN na carteira do BCB e inclui o total das operações compromissadas. Obs.: Dados preliminares. 
Nota 2: c = d + e + f + g + h. 
Nota 3: Outras operações do BCB= Movimentações em depósitos compulsórios, resultado swap cambial e demais operações do BCB.
60. Com base nos dados da Tabela 3, pode-se destacar no gráfico 1 a evolução das operações com reservas internacionais e juros nominais como proporção do PIB, além do efeito do crescimento do PIB nominal. Os valores dos juros nominais como proporção do PIB contribuíram de forma significativa para o aumento do estoque da DBGG (% PIB) . Pode-se observar que, com base na Tabela 3, em 2007 os juros nominais e as reservas internacionais contribuíram para o aumento da DBGG em 6,6% e 5,7% respectivamente, com percentuais relativamente próximos, como pode ser evidenciado no gráfico 1. Entretanto, as operações com as reservas internacionais estabilizaram no período de 2011 a 2018 em um patamar entre 11% e 12%, enquanto os juros nominais tiveram forte crescimento entre 2007 e 2018, uma vez que passaram de 6,6% para 74,2% do PIB. Destaque-se também que o efeito do crescimento do PIB sobre os estoques neutraliza parte considerável dos juros nominais.
Gráfico 1 - Evolução das operações com reservas internacionais e juros nominais
 (Dados acumulados) : % PIB
Fonte: Banco Central do Brasil. Elaboração própria. Metodologia atual.
61. A tabela 4 reflete a metodologia utilizada até 2007, que considera todos os títulos do Tesouro Nacional (TN) na carteira do Bacen e exclui operações compromissadas. Entretanto, é importante frisar que essa versão metodológica leva em conta todos os títulos emitidos, sejam os livres na carteira do Bacen, sejam os que são utilizados como operações compromissadas. Dessa forma, a diferença entre o total de títulos emitidos pelo TN e o total das operações compromissadas resulta no total de títulos livres depositados na carteira do Bacen.
62. Pode-se observar na tabela 4 que há algumas diferenças na composição dos fatores condicionantes da DGBB entre a atual metodologia e a versão até 2007. Dentre elas, de um lado, destacam-se as emissões para cobertura do resultado negativo do Bacen e/ou recomposição da carteira que contribuem para o aumento da DBGG (item e) . Por outro lado, os pagamentos e/ou recolocações de títulos na carteira do Bacen contribuem para a redução da DGBB (item f) . Ressalte-se que as emissões líquidas para a carteira do Bacen são dadas pelo somatório dos (item e; e item f) .
63. Nesse contexto, quando em um determinado período havia um ganho cambial com base em um dado estoque de reservas internacionais, devido a uma desvalorização cambial, por exemplo, então mesmo sem a devida realização ou venda das reservas, repassava-se para a conta única do TN tais ganhos em valores monetários. Por outo lado, quando havia perdas cambiais em decorrência de uma valorização da moeda nacional, dado o estoque de reservas, o TN repassava para a carteira do Bacen o valor equivalente em títulos do TN. Tais operações entre o Bacen e o TN configuram processo de equalização cambial, que pode ser observado na tabela 4 com base nos respectivos fatores condicionantes da DBGG: emissões para cobertura do resultado negativo do Bacen e/ou recomposição da carteira (item e) e também pagamentos e/ou recolocações de títulos na carteira do Bacen (item f) . Destaque-se mais uma vez que o crescimento do PIB nominal tem papel relevante no sentido de reduzir a razão (DBGG/PIB) %, pois diminui em grande medida o impacto dos juros nominais como proporção do PIB.
64. Convém destacar dois fatores condicionantes da DBGG que mais contribuíram para o aumento da razão DBGG (% PIB) : os juros nominais (item b) e as emissões para cobertura do resultado negativo do Bacen e/ou recomposição da carteira (item e) , conforme Tabela 4. Por outo lado, se os juros nominais contribuem para a elevação da DGBB; em contrapartida, o crescimento do PIB nominal (item i) anula boa parte do mesmo. Por fim, vale destacar que o impacto das demais emissões líquidas internas e externas (item g) e dos pagamentos e/ou recolocações de títulos na carteira do BCB (item f) também contribuem para reduzir o estoque da DBGG como proporção do PIB.
Tabela 4 - Fatores condicionantes da evolução da DBGG - dados acumulados (metodologia vigente até 2007) : % PIB
	Ano
	 (a) 
Estoque DBGG1/
	 (b) 
Juros nominais
	 (c) 
Total
	 (d) 
Emissões para bancos oficiais
	 (e) 
Emissões para cobertura do resultado negativo do BCB e/ou recompo-sição da carteira/2
	 (f) 
Pagamentos e/ou recolocações de títulos na carteira do BCB/2
	 (g) 
Demais emissões líquidas internas e externas
	 (h) 
Impacto de variações cambiais
	 (i) 
Efeito do crescimento do PIB nominal

				 (c) = Emissões líquidas de dívida interna e externa (inclusive reconhecimento de dívidas) = (d) + (e) + (f) + (g) 
		
	2000
	62,2
								
	2001
	67,3
	8,5
	0,4
	-0,1
	0,0
	0,1
	0,4
	1,7
	-5,5

	2002
	76,1
	20,8
	-4,7
	0,4
	0,3
	1,3
	-6,6
	11,1
	-13,3

	2003
	71,5
	31,2
	-6,7
	0,4
	1,0
	-0,5
	-7,6
	8,2
	-23,5

	2004
	68,0
	40,0
	-9,4
	0,5
	1,4
	-1,0
	-10,2
	7,4
	-32,3

	2005
	67,0
	49,5
	-11,7
	0,3
	1,4
	-3,3
	-10,2
	5,9
	-38,9

	2006
	64,6
	57,8
	-15,3
	0,1
	1,9
	-4,6
	-12,7
	5,4
	-45,6

	2007
	63,0
	65,1
	-16,0
	0,1
	3,7
	-5,4
	-14,3
	4,7
	-52,9

	2008
	61,4
	72,0
	-17,8
	0,8
	6,1
	-5,1
	-19,6
	5,8
	-60,8

	2009
	64,7
	78,2
	-15,5
	3,9
	9,4
	-5,7
	-23,0
	4,8
	-64,9

	2010
	62,4
	84,7
	-15,0
	6,5
	10,8
	-7,4
	-24,9
	4,7
	-74,2

	2011
	60,6
	91,5
	-16,8
	7,4
	10,9
	-8,2
	-26,9
	4,9
	-81,2

	2012
	61,6
	97,7
	-16,7
	8,8
	13,0
	-9,1
	-29,4
	5,2
	-86,7

	2013
	59,6
	103,6
	-19,1
	9,4
	13,0
	-9,9
	-31,6
	5,6
	-92,6

	2014
	61,6
	109,5
	-18,8
	10,3
	14,1
	-10,1
	-33,2
	5,9
	-97,3

	2015
	71,7
	117,5
	-15,8
	10,0
	15,4
	-11,0
	-30,2
	7,4
	-99,5

	2016
	77,4
	125,9
	-14,7
	8,0
	17,5
	-11,9
	-28,3
	6,6
	-102,6

	2017
	83,1
	133,5
	-13,2
	7,2
	19,3
	-14,0
	-25,7
	6,7
	-106,0

	2018
	87,0
	140,6
	-13,8
	5,2
	20,5
	-15,5
	-24,0
	7,3
	-109,3

Fonte: Banco Central. 
Nota 1: Metodologia vigente até 2007: considera todos os títulos do TN na carteira do BCB e exclui operações compromissadas. 
Nota 2: Emissões líquidas para a carteira do BCB = (e) + (f) . Obs.: Dados preliminares.
65. O gráfico 2 mostra a evolução de alguns dos principais fatores condicionantes da evolução da DBGG (% PIB) com base na metodologia vigente até 2007. Mais uma vez, destaca-se a trajetória crescente dos juros nominais como proporção do PIB (item b) , que passa de 8,5% em 2001 para 140,6% em 2018. A evolução das emissões para cobertura do resultado negativo do Bacen e/ou recomposição da carteira (item e) também resultou aumento do estoque da DBGG/PIB, que passou de 0,3% do PIB em 2002 para 20,5% em 2018. Em 2001 o resultado foi praticamente nulo.
66. Nesse contexto, pode-se observar o efeito do crescimento do PIB nominal sobre o estoque da dívida, uma vez que neutralizou parte considerável dos impactos dos juros nominais apropriados. Vale também destacar que o fator de expansão da DBGG (% PIB) relativo ao item (e) foi amenizado pelo fator de contração dos pagamentos e/ou recolocações de títulos na carteira do BCB (item f) . Entretanto, o impacto para redução das demais emissões liquidas internas e externas (item g) é maior do que do item (f) , por isso o destaque no gráfico 2 juntamente com o efeito do crescimento do PIB nominal.
Gráfico 2 - Evolução das taxas de juros nominais e das emissões para cobertura do resultado
negativo do Bacen e/ou recomposição da carteira - dados acumulados (% PIB) 
Fonte: Banco Central do Brasil. Elaboração própria
67. Vale ressaltar que no exercício de 2019 houve uma mudança normativa quanto à equalização cambial. Com base no ofício 19.019/2019-BCB/AUDIT, de 30/8/2019, o Bacen relata que:
'16. As variações no estoque de reservas internacionais expressas em moeda nacional, por outro lado, decorrentes da rentabilidade dos investimentos e da variação cambial, não apresentam impacto nas condições de liquidez e, consequentemente, no volume de operações compromissadas. Essas variações, contudo, afetam o resultado do BCB, que é transferido/coberto ao/pelo Tesouro Nacional, ou incorporado/baixado em reservas de resultado cambial constituídas no patrimônio líquido do BCB, na forma da legislação. Destacam-se, nesse sentido, os aspectos a seguir:
i. Até junho de 2019, os resultados positivos/negativos das operações cambiais do BCB, apurados em suas demonstrações financeiras, eram transferidos/cobertos ao/pelo Tesouro Nacional, na forma da Lei 11.803, de 5 de novembro de 2008.
ii. A partir de julho de 2019, os resultados positivos/negativos das operações cambiais do BCB passaram a ser incorporados/baixados em reservas de resultado cambial constituídas no patrimônio líquido da Autoridade Monetária; ou cobertos pelo seu patrimônio institucional ou por emissões do TN, em caso de insuficiência das reservas de resultado cambial, na forma da Lei 13.820, de 3 de maio de 2019.
iii. Em qualquer caso, os fluxos de transferências de resultados entre o BCB e o TN, bem como as incorporações/baixas nas reservas de resultado cambial e/ou no patrimônio institucional do BCB não geram impacto sobre as condições de liquidez e, consequentemente, sobre o estoque das operações compromissadas.' (peça 16, p. 6) 
68. O gráfico 3 mostra a evolução do estoque da DBGG como proporção do PIB pela metodologia adotada até 2007 e pela atual. Observa-se que as trajetórias dos dois métodos começam a ter uma inclinação positiva em 2013 para a DBGG contabilizada pela metodologia atual; e em 2014, pela de 2007. Além disso, ao longo de todo o período, a trajetória da DBGG (% PIB) pela metodologia adotada até 2007 está acima da trajetória do indicador com base na metodologia atual. A diferença entre elas é que a DBGG com base na antiga metodologia incorpora nas estatísticas da dívida os títulos livres do TN depositados no Bacen. Entende-se por títulos livres do TN aqueles que foram emitidos para o Bacen e não são utilizados como operações compromissadas.
Gráfico 3 - Evolução do estoque da dívida bruta do governo geral (DBGG) pela metodologia
até 2007 e pela atual: % PIB
Fonte: Banco Central do Brasil. Elaboração própria.
69. O gráfico 4 mostra a evolução da diferença entre os estoques da DBGG como proporção do PIB pela metodologia até 2007 e pela atual. Ente 2009 e 2010, houve aumento de 5,9% para 10,67% referente aos títulos livres depositados no Bacen. Seguiu-se queda até 2014, quando registrou 5,34%, e aumento nos anos seguintes, até alcançar 9,75% do PIB em 2018. Da mesma forma, observa-se a partir de 2014 incremento dos títulos livres depositados na carteira do Bacen como proporção do PIB.
Gráfico 4 - Evolução da diferença entre os estoques da dívida bruta do governo geral (DBGG) - Em % PIB pela metodologia até 2007 e pela atual
Fonte: Banco Central do Brasil e IPEADATA. Elaboração própria.
70. Ressalte-se que os títulos do TN depositados no Banco Central, seja para lastrear as operações compromissadas ou para mantê-los como títulos livres na carteira do Bacen, são remunerados pelo TN. O Tesouro Nacional tem o registro e controle dos juros apropriados e pagos apenas da carteira total do Bacen, sem detalhamento da carteira livre.
71. A evolução dos juros apropriados da carteira total do Bacen como proporção do PIB pode ser visualizada no gráfico 5. Nota-se forte queda entre 2002 e 2007, passando de 3,82% para 1,39%. A partir de 2007 observa-se alta até 2016, quando alcançou 2,55% do PIB, e subsequente declínio de forma a alcançar 2,30% em 2018.
Gráfico 5 - Evolução dos juros apropriados da carteira total do Bacen (% PIB) 
Fonte: Tesouro Nacional e IPEADATA. Elaboração própria.
72. Por fim, o Gráfico 6 mostra a evolução dos encargos pagos pelo TN referentes à remuneração da carteira total do Bacen como proporção do PIB. Pode-se observar que o valor de 0,29% em 2001 passou para 1,43% em 2006. Com a crise do subprime, o valor caiu para 0,56% em 2008. A partir de então, observa-se tendência de alta que alcança 1,19% em 2018. Conforme informado pelo Bacen à peça 38:
i) os juros apropriados da carteira total do Bacen, assim como os encargos pagos, são operações típicas de autoridade monetária e, portanto, receitas e despesas que estão incluídas no Orçamento de Autoridade Monetária - OAM, não transitando pelo Orçamento-Geral da União (OGU) e Siafi;
ii) o Bacen adota políticas contábeis específicas (IFRS) , o que demanda a utilização de plano de contas próprio;
iii) atualmente, a contabilização de instrumentos financeiros observa a IFRS 9 - Instrumentos Financeiros (anteriormente IAS 39) e a nomenclatura do MSF está em processo de adaptação, não implicando em alteração na forma de contabilização;
iv) o MSF 49.01 (Manual de Serviço de Administração Financeira) apresenta as disposições gerais sobre as operações com títulos, o MSF 49.02 as operações definitivas e o MSF 49.03 as operações compromissadas.
Gráfico 6 - Evolução dos encargos pagos pelo TN referente à remuneração da carteira
total do Bacen (% PIB) .
Fonte: Tesouro Nacional e IPEADATA. Elaboração própria.
73. A Tabela 5 mostra os fatores condicionantes da evolução das operações compromissadas com dados acumulados, como proporção do PIB. Destacam-se os fatores que contribuíram para o aumento do estoque de compromissadas, dentre eles as operações do setor externo ou operações com reservas internacionais (item b1) e os juros nominais e outras variações patrimoniais (item d) . Por sua vez, o efeito do crescimento nominal do PIB contribui para a redução do estoque das operações compromissadas.
Tabela 5 - Fatores condicionantes da evolução das operações compromissadas - dados acumulados: % PIB
	Ano
	 (a) 
Estoque
	 (b) 
Impacto monetário das operações do BCB
	 (c) 
Impacto monetário total das operações do TN2/.
	 (d) 
Juros nominais e outras variações patrimoniais
	 (e) 
Efeito da variação do PIB

			 (b1) 
Operações do setor externo1/
	 (b2) 
Resultado caixa das operações com swap cambial
	 (b3) 
Compulsórios e demais operações do BCB
	 (b4) 
Total
			
	2000
	0,5
							
	2001
	-0,7
	-1,4
	0,0
	-2,1
	-3,5
	2,2
	0,1
	0,0

	2002
	5,2
	-3,2
	0,7
	3,5
	1,0
	2,9
	0,7
	0,0

	2003
	3,8
	-3,1
	-0,2
	8,8
	5,5
	-3,1
	1,6
	-0,7

	2004
	3,0
	-2,4
	-0,5
	10,3
	7,4
	-6,0
	2,3
	-1,1

	2005
	1,7
	0,0
	-0,6
	9,4
	8,8
	-9,0
	2,8
	-1,4

	2006
	3,2
	3,1
	-0,4
	8,8
	11,5
	-10,6
	3,4
	-1,6

	2007
	6,9
	8,8
	-0,1
	7,5
	16,3
	-12,0
	4,0
	-2,0

	2008
	10,5
	8,4
	-0,2
	9,4
	17,6
	-9,9
	5,1
	-2,8

	2009
	13,6
	10,3
	-0,3
	8,9
	18,9
	-8,6
	6,3
	-3,5

	2010
	7,4
	12,2
	-0,3
	2,0
	13,9
	-8,8
	7,2
	-5,5

	2011
	7,8
	14,2
	-0,3
	1,6
	15,5
	-10,0
	8,1
	-6,3

	2012
	10,9
	14,7
	-0,3
	4,0
	18,4
	-9,9
	8,9
	-7,0

	2013
	9,9
	14,3
	-0,3
	3,6
	17,6
	-9,6
	9,5
	-8,1

	2014
	14,0
	14,6
	0,0
	4,5
	19,1
	-7,4
	10,7
	-8,8

	2015
	15,2
	14,3
	1,5
	4,7
	20,5
	-8,8
	12,4
	-9,3

	2016
	16,7
	14,9
	0,3
	4,9
	20,1
	-8,4
	14,5
	-10,0

	2017
	16,2
	14,9
	0,2
	4,9
	19,9
	-9,5
	16,1
	-10,7

	2018
	16,5
	14,6
	0,4
	5,2
	20,3
	-9,9
	17,1
	-11,4

Fonte: Banco Central do Brasil. 
Nota 1: Operações com Reservas Internacionais; 
Nota 2: Impacto monetário total das operações do TN2/= operações com títulos públicos + resultado primário do governo federal + demais operações financeiras do governo federal, com impacto monetário.
74. O gráfico 7 mostra uma tendência crescente dos juros nominais e outras variações patrimoniais (item d) , que passou de 0,1% do PIB em 2001 para 17,1% em 2018. As operações internacionais passaram de -1,4% em 2001 para 14,7% em 2012. Entre 2013 e 2018, as operações com reservas estabilizaram-se entre 14 e 15% do PIB. Em 2018, alcançou 14,6%.
Gráfico 7 - Evolução das taxas de juros nominais e outras variações patrimoniais (item d) 
e das reservas internacionais (item b1) : dados acumulados % PIB
Fonte: BCB. Nota: Operações do setor externo = Reservas internacionais. Elaboração própria
II.5 Utilização de reservas para outros fins
75. No âmbito do referido trabalho, questionou-se ao Bacen sobre a utilização de reservas internacionais para outras finalidades, tais como investimento em infraestrutura, abatimento da dívida pública interna, dentre outras não previstas pelo FMI.
76. Restou consignado na resposta encaminhada que:
'19. ¿ as reservas internacionais brasileiras não são um fundo soberano do TN, constituído a partir de poupança do governo geral, mas sim um seguro frente a choques externos, formado pela própria Autoridade Monetária, cujo patamar atual foi fruto da atuação do BCB a partir do início da década passada, como parte de sua política cambial. Assim como descrito nos parágrafos anteriores, como contrapartida a essa acumulação de reservas internacionais, e objetivando o cumprimento de sua missão de manutenção da estabilidade de preços, a liquidez gerada pela compra de divisas pelo BCB é automaticamente esterilizada por meio de emissão de operações compromissadas. A emissão de compromissadas pelo BCB, utilizando títulos públicos federais como lastro, impacta a DBGG, embora não impacte a DLSP, já que as próprias reservas internacionais também são consideradas. Esta última medida é a mais adequada para avaliação da capacidade do governo de honrar seus compromissos, desde que os ativos sejam de baixo risco, como os são as reservas.'
20. Portanto, o volume de reservas internacionais e o volume de operações compromissadas são duas faces de uma mesma moeda, uma observada do ponto de vista da política cambial e a outra do ponto de vista da política monetária. Assim, no caso de uma decisão de política cambial que leve à redução do montante de reservas (assumindo que as condições de mercado permitam) , a independência de atuação da política monetária implicaria uso dos recursos obtidos para redução do volume de operações compromissadas, mantendo assim as condições de liquidez neutras em relação a situação inicial (garantindo assim que a taxa de juros permaneça no nível definido pelo Copom) . Essa atuação reduziria o montante de DBGG, mas novamente manteria estável a DLSP.' (peça 16, p. 7/8) 
77. Ademais, conforme resposta encaminhada, a autarquia assevera existir limitação legal quanto a aplicação das reservas internacionais, considerando em especial o disposto no art. 11, inciso III, da Lei 4.595, de 1964, que elegeu como finalidades dessa atuação o funcionamento regular do mercado cambial, a estabilidade relativa das taxas de câmbio e o equilíbrio no balanço de pagamentos.
78. Reitera o Bacen que inclusive essas são as recomendações internacionais quanto aos propósitos das reservas internacionais. Nesse sentido, menciona o MPB do FMI (6ª edição do Manual de Balanço de Pagamentos e Posição Internacional de investimento) , que estabelece que as reservas internacionais têm a finalidade de:
a) satisfazer as necessidades de financiamento do balanço de pagamentos;
b) possibilitar a intervenção nos mercados cambiais, a fim de influenciar a taxa de câmbio; e
c) permitir a persecução de finalidades relacionadas às anteriores, como a manutenção da confiança na moeda e na economia e a tomada de empréstimos externos.
79. Feitas as considerações acima, a autarquia ressalta que:
'23. Fugir desse padrão, além de representar possível violação à Lei 4.595, de 1964, colocaria o Brasil em uma posição suis generis em relação a seus pares e às boas práticas já consolidadas internacionalmente. Um possível efeito mais concreto seria a perda da qualificação de reservas internacionais de eventual parcela de ativos investida em bens e direitos que não contemplem os objetivos elencados no MBP, o que decorreria de aplicação do Padrão Especial de Disseminação de Dados (Special Data Disseminetion Standard) , referencial estatístico do FMI ao qual o Brasil aderiu. Tudo isso certamente se refletiria em piora na avaliação internacional sobre a economia brasileira.
24. Dessa forma, é impraticável a 'aplicação' das reservas internacionais ou a utilização dos recursos advindos de sua potencial venda em outra finalidade que não seja a redução do volume de operações compromissadas. Seu uso para, por exemplo, investimento em infraestrutura ou outras destinações específicas, poderia ser objeto de questionamentos também em face da Lei Complementar 101, de 4 de maio de 2000 (Lei de Responsabilidade Fiscal, LRF) e da Emenda Constitucional 95, de 15 de dezembro de 2016, que instituiu o Novo Regime Fiscal (Emenda do Teto dos Gastos) , além de impactar diretamente a gestão da política monetária a cargo do BCB.' (peça 16, p. 8) 
80. E conclui que:
'25. À guisa de conclusão neste tópico, frise-se que o tamanho das reservas é uma decisão de política cambial, cujo objetivo não é estimular a economia ou zelar pela estabilidade de preços, mas sim garantir o regular funcionamento do mercado cambial e funcionar como um seguro contra cenários internacionais adversos que possam causar flutuações do Real danosas à economia nacional. É nesse contexto que se deve avaliar o tamanho das reservas cambiais brasileiras.' (peça 16, p. 9) 
III. ANÁLISE DOS COMENTÁRIOS DOS GESTORES
81. Por meio do Ofício 0330/2019-TCU/Semag (peça 41) , de 7/11/2019, o relatório preliminar foi encaminhado para o Banco Central do Brasil para comentários dos gestores. Em resposta ao mencionado ofício, foi enviado pelo Banco Central, em 22/11/2019, o Ofício 25.900/2019-BCB/Audit/Corex (peças 51 e 52) .
82. A mencionada resposta tratou de esclarecer alguns pontos abordados no relatório preliminar. Dentre os pontos comentados, cabe-se destacar o referente a trecho do relatório que informa a não existência de estudo periódico sobre o volume adequado de reservas:
'O Relatório menciona que 'não existe estudo periódico de forma estruturada sobre o volume adequado de reservas internacionais.' Seria importante ressaltar que, além de depender dos condicionantes de cada país (regime cambial, aversão ao risco, probabilidade de crises, grau de abertura da economia, entre outros) , o nível de reservas é uma escolha de política econômica, não havendo consenso na literatura econômica sobre existência de estoque ótimo de reservas. Nesse sentido, devem ser ponderados os aspectos a seguir:
i. O acompanhamento e a avaliação permanente das operações com reservas internacionais e derivativos cambiais já fazem parte das atribuições rotineiras do BCB, no contexto de gerenciamento das políticas monetária e cambial do país;
ii. O BCB publica anualmente, o 'Relatório de Gestão das Reservas Internacionais', que traz avaliação sobre os fundamentos nos quais se baseia a gestão das reservas, bem como análises sobre políticas de investimento e avaliação de riscos, cumprindo o dever de dar transparência à gestão daqueles ativos;
iii. Além disso, os resultados das operações cambiais do BCB são amplamente divulgados em quadros demonstrativos semanais e mensais (além dos próprios demonstrativos financeiros semestrais da Autoridade Monetária) , bem como em formato de séries temporais, o que possibilita acompanhar, entre outros aspectos, a evolução dos estoques, a rentabilidade, os custos de manutenção e os impactos das variações cambiais.
iv. O estabelecimento (ou indicação) de um nível fixo (supostamente ótimo/ideal) de reservas internacionais poderia eventualmente limitar a própria gestão das políticas monetária e cambial do país, com efeitos negativos sobre a economia;
v. A fixação de limites para as reservas internacionais, mesmo que indicativos, pode levar à especulação sobre eventuais vendas ou compras de reservas internacionais para atingir tal limite, dificultando o gerenciamento da política cambial e podendo ocasionar, ao final, resultados contrários ao desejado.' (peça 52, p. 6) 
83. Conforme informado pelo Bacen, o nível de reservas é uma escolha de política econômica e está sujeito a avaliação e acompanhamento permanentes por parte da autoridade monetária. Ademais, pelas considerações apresentadas pelo Bacen, observa-se certa complexidade em se dispor de periódico tratando de volume adequado de reservas, dada a limitação que a divulgação de tal estudo possa trazer as políticas monetária e cambial do país. Nesse sentido, cabe mencionar a análise de pedido de reexame no âmbito do Acórdão 1220/2019-TCU-Plenário, que tornou insubsistente a determinação constante do subitem 9.8 do Acórdão 1084/2018-TCU-Plenário, que assim dispunha:
'9.8. determinar ao Banco Central do Brasil, à Secretaria de Orçamento Federal e à Secretaria do Tesouro Nacional que, no prazo de 180 (cento e oitenta) dias, realizem estudo acerca do intervalo desejável para a manutenção do estoque de operações compromissadas e do nível de reservas internacionais em face das peculiaridades da economia nacional.' (TC Processo 033.619/2016-6, peça 221) 
84. Dentre os motivos elencados no voto do ministro relator Benjamin Zymler para a supressão do subitem 9.8 do Acórdão, cabe-se mencionar:
'34. Em um mundo com elevado grau de volatilidade do capital, a constituição de reservas internacionais é fator crítico para evitar eventuais crises cambiais em situações de instabilidade econômica, tanto no plano interno como no externo. Assim, em que pese o custo de manutenção das reservas, decorrente da diferença de rentabilidade do ativo e do passivo do Bacen, é necessária a constituição de um 'colchão' de liquidez em moeda forte, cuja extensão depende de inúmeros fatores, inclusive da aversão do País ao risco cambial.
35. O que se espera da autoridade monetária é o constante acompanhamento do nível das reservas e a adoção de políticas com vistas a buscar o patamar que, momentaneamente, se considera adequado.
36. Não me parece razoável que seja feita determinação para a realização de estudos a serem divulgados para o público externo, pois grupos econômicos fariam uso das informações para aumentar seus ganhos especulativos numa antecipação à atuação da autoridade monetária. Exemplificando: se for sabido de antemão que o Bacen venderá dólares americanos para ajustar o nível das reservas ao nível desejável, haverá automaticamente um aumento da oferta dessa moeda e seu preço cairá (ou seja, o real se valorizará) , o que reduzirá os ganhos do Bacen com a operação e reduzirá o valor em real das reservas internacionais. Até mesmo a balança comercial será afetada, com aumento esperado das importações e queda das exportações.' (TC Processo 033.619/2016-6, peça 222, p. 6) 
85. Feitas as considerações acima, embora reconheça-se limitação quanto à divulgação para o público externo, entende-se que, visando o acompanhamento e a busca por um patamar adequado do volume de reservas internacionais, conforme voto do ministro relator Benjamin Zymler, que está alinhado as diretrizes do guideline do FMI, a analise custo/benefício seria mais um método de avaliação, dentre outros, a serem considerados na gestão das reservas internacionais. Ressalte-se que, conforme item 12 do guideline do FMI (Revised Guidelines for Foreign Exchange Reserve Managemente, IMF. 2014) (peça 34, p. 11) , a avaliação de alternativas para estratégias de gestão de reservas e suas respectivas implicações sobre a adequação das mesmas podem ser facilitadas por meio de análise de custo/benefício de manutenção das reservas internacionais.
86. Entretanto, deve-se frisar que tais estudos devem servir apenas como parâmetro para o Bacen avaliar o distanciamento do ponto ótimo das reservas, e que não necessariamente a autarquia tenha que perseguir tal objetivo. Ademais, a análise custo/benefício das reservas deve ser restrita ao uso interno do Bacen, de forma que sejam evitados ataques especulativos no mercado de câmbio.
87. Nesse sentido, cabe recomendar ao Banco Central do Brasil que realize análise custo/benefício com a periodicidade que entender necessária, como um instrumento facilitador na avaliação de alternativas para estratégias de gestão de reservas e suas respectivas implicações sobre a adequação das mesmas, conforme preconizam as boas práticas internacionais.
IV. CONCLUSÃO
88. O presente levantamento consistiu em identificar os tipos de operações, os objetivos e os custos relacionados à gestão das reservas internacionais, bem como compreender os mecanismos de impacto na dívida pública federal.
89. No que se refere à gestão das reservas internacionais verificou-se por força do art. 5º do Decreto 9.759, de 11 de abril de 2019, com a redação alterada pelo Decreto 9.812, de 30 de maio de 2019 (peça 30) , que, no âmbito do Bacen, foram extintos o Subcomitê de Alocação Estratégica das Reservas Internacionais e o Subcomitê de Gestão Ativa, passando os componentes dos subcomitês, dentre os quais o Diretor de Assuntos Internacionais e de Gestão de Riscos Corporativos (Direx) , o Diretor de Política Monetária (Dipom) e o Diretor de Política Econômica (Dipec) , a propor em conjunto as propostas que até então eram encaminhadas pelos subcomitês ao GRC.
90. De forma a auxiliar o trabalho de levantamento, inicialmente foram feitas apresentações pelo Bacen sobre as reservas internacionais, ocasião em que foram respondidas questões relacionadas a custos, nível ideal de reservas, regramento jurídico, bem como os efeitos do acúmulo de reservas na dívida pública federal. Ademais, no âmbito das apresentações foram abordadas questões relacionadas à gestão do processo realizada pelo Depin e ao papel desempenhado pela área de risco corporativo (Deris) . Ressalte-se que no âmbito do trabalho também foram apresentadas pelo Depin as principais operações envolvendo a gestão das reservas internacionais, ocasião em que restou demonstrada as diferenças entre operações de política cambial e gestão das reservas internacionais.
91. Para a realização do trabalho de levantamento, buscou-se utilizar como subsídio, o documento de elaboração do FMI 'Revised Guidelines for Foreign Exchange Reserve Management' (peça 34) , que estabelece diretrizes para gerenciamento de reservas de câmbio, desenvolvido como parte de um programa de trabalho do FMI para ajudar a fortalecer a arquitetura financeira internacional.
92. No que se refere ao custo/benefício das reservas internacionais e à adequação de volume, vale ressaltar que, apesar de existir estudo recente apresentado em nota técnica do Bacen encaminhada ao TCU como parte do TC Processo 033.619/2016-6 (peça 18) , não existe estudo periódico de forma estruturada sobre a referida relação (custo x benefício) . Nesse sentido, visando ao acompanhamento e à busca por um patamar adequado do volume de reservas internacionais por parte da autoridade monetária, conforme disposto no voto do ministro relator Benjamin Zymler no âmbito do Acórdão 1220/2019-TCU-Plenário, que está alinhado às diretrizes do guideline do FMI, cabe recomendar ao Banco Central do Brasil que estabeleça análise de custo/benefício com a periodicidade que entender necessária, a fim de dispor de mais um instrumento para avaliação de alternativas para estratégias de gestão de reservas e suas respectivas implicações sobre a adequação das mesmas, conforme preconizado pelas boas práticas internacionais.
93. Com relação ao impacto das reservas internacionais na DBGG, pode-se relatar que: i) os juros nominais e as operações com reservas internacionais se destacam como alguns dos fatores condicionantes que mais contribuíram para o aumento da DBGG, com base na metodologia vigente a partir de 2008; ii) a evolução das taxas de juros nominais e das emissões para cobertura do resultado negativo do Bacen e/ou recomposição da carteira são alguns dos fatores condicionantes que mais contribuíram para o aumento da DBGG, com base na metodologia até 2007; iii) nesse contexto, houve mudança normativa quanto à equalização cambial no exercício de 2019. Com base no Ofício 19.019/2019-BCB/AUDIT, de 30/8/2019, a equalização cambial vigorou apenas até meados de 2019. No segundo semestre de 2019, ainda houve efeitos decorrentes da equalização cambial relativa ao semestre anterior.
94. Quanto aos fatores condicionantes da evolução das operações compromissadas, destacam-se os fatores que contribuíram para o aumento do estoque de compromissadas, dentre eles as operações com reservas internacionais, além dos juros nominais e outras variações patrimoniais. Vale destacar que há remuneração sobre o total de títulos emitidos pelo TN e depositados no Bacen que são os totais os juros apropriados da carteira total do Bacen, assim como os encargos pagos. Conforme informado pelo Bacen (peça 38) , tais operações são típicas de autoridade monetária e, portanto, receitas e despesas que estão incluídas no Orçamento de Autoridade Monetária não transitam pelo Orçamento-Geral da União e Siafi.
95. Por fim, quanto ao questionamento ao Bacen sobre a utilização de reservas internacionais para finalidades não previstas ao FMI, o Banco afirma existir limitação legal à aplicação de reservas internacionais, considerando em especial o disposto no art. 11, inciso III, da Lei 4.595, de 1964, que elegeu como finalidades dessa atuação o funcionamento regular do mercado cambial, a estabilidade relativa das taxas de câmbio e o equilíbrio no balanço de pagamentos. Nesse sentido, conclui a autarquia, que é impraticável a aplicação das reservas internacionais ou a utilização dos recursos advindos de sua potencial venda em outra finalidade que não seja a redução do volume de operações compromissadas.
V. PROPOSTA DE ENCAMINHAMENTO
96. Ante o exposto, encaminham-se os autos à consideração superior, propondo:
I) recomendar ao Banco Central do Brasil, com fulcro no art. 250, inc. III, do RI- TCU, que realize análise custo benefício com a periodicidade que entender necessária, como um instrumento facilitador na avaliação de alternativas para estratégias de gestão de reservas e suas respectivas implicações sobre a adequação das mesmas, conforme as boas práticas preconizados pelo Fundo Monetário Internacional;
II) encerrar os presentes autos, com fulcro no art. 169, inciso V, do Regimento Interno do TCU."
2.	Em complemento, o Secretário da Secretaria de Macroavaliação Governamental (Semag) exarou o despacho de peça 58, em que fundamenta a expedição de recomendação adicional à Secretaria do Tesouro Nacional e aprimoramento da redação do comando direcionado ao Bacen:
"1. Manifesto-me de acordo com a Proposta de Encaminhamento formulada pela equipe de fiscalização da Semag/Dipec (peça 56, p. 24) e endossada pelo respectivo diretor (peça 57) , com os ajustes e acréscimos explicitados a seguir.
2. O objetivo do presente Levantamento foi identificar as operações e os respectivos registros, objetivos e custos relacionados à gestão das reservas internacionais a cargo do Banco Central do Brasil (Bacen) , bem como compreender os mecanismos de impacto dessas reservas sobre a dívida pública federal. A materialidade dos valores envolvidos alcança cerca de US$ 357 bilhões, correspondente ao saldo das reservas em estoque ao final do exercício de 2019 (peça 56, p. 5) .
3. Tendo o Bacen apresentado os aspectos gerais atinentes a custos, nível ideal de reservas, regramento jurídico e efeitos do acúmulo de reservas na dívida pública, a equipe de fiscalização, amparada no entendimento obtido e nas diretrizes do Fundo Monetário Internacional - FMI (peça 34) , propôs a seguinte recomendação (peça 56, p. 24) :
'I) recomendar ao Banco Central do Brasil, com fulcro no art. 250, inc. III, do RI- TCU, que realize análise custo benefício com a periodicidade que entender necessária, como um instrumento facilitador na avaliação de alternativas para estratégias de gestão de reservas e suas respectivas implicações sobre a adequação das mesmas, conforme as boas práticas preconizadas pelo Fundo Monetário Internacional;'
4. Como já reconhecido por este Tribunal no bojo Acórdão 1220/2019-TCU-Plenário, de relatoria do Ministro Benjamin Zymler, 'o que se espera da autoridade monetária é o constante acompanhamento do nível das reservas e a adoção de políticas com vistas a buscar o patamar que, momentaneamente, se considera adequado'. Nesse sentido, o próprio Bacen apresentou alguns exemplos de estudos ad hoc sobre o tema (peça 55, p. 7) .
5. Destarte, entendo que a recomendação ora alvitrada deva ter sua redação aprimorada nos termos adiante expostos, passando a refletir de modo mais claro e preciso o real propósito da deliberação. Contudo, destaco - de antemão - que a avaliação periódica propugnada a seguir não deverá ser remetida sistematicamente a esta Corte de Contas. Pretende-se ter conhecimento tão somente das medidas administrativas que vierem a ser tomadas pelo Bacen com o intuito de estabelecer tal rotina avaliativa:
'I) recomendar ao Banco Central do Brasil, com fulcro no art. 43, inciso I, da Lei 8.443/1992, c/c o art. 250, inciso III, do Regimento Interno do TCU, e considerando as Diretrizes do Fundo Monetário Internacional para Gestão das Reservas Internacionais (Revised Guidelines for Foreign Exchange Reserve Management) que avalie, no mínimo com periodicidade anual, a relação custo/benefício de manutenção das reservas internacionais, com vistas a subsidiar a gestão estratégica dessas reservas e o processo decisório acerca do seu montante e da sua destinação, informando a este Tribunal, no prazo de 180 dias, as providências adotadas para atendimento da recomendação ou as devidas justificativas em caso de não atendimento;'
6. Além do ajuste no item originalmente concebido pela equipe de fiscalização, proponho uma recomendação adicional relacionada aos impactos fiscais potenciais decorrentes da gestão das reservas internacionais. Com efeito, tais reservas acarretam aumento ou diminuição do endividamento bruto ao menos por duas vias distintas, a saber: i) operações compromissadas com títulos públicos; ou ii) resultados negativos de operações cambiais que afetem o resultado de balanço do Bacen.
7. Quanto à primeira via, conforme demonstrado no relatório de fiscalização (peça 56, p. 12, Tabela 3) , depois dos juros nominais, as operações com reservas internacionais foram o fator acumulado que mais contribuiu para o aumento da Dívida Bruta do Governo Geral (DBGG) . O impacto fiscal ocorre pelo aumento das operações compromissadas, componente direto da DBGG. De fato, segundo o próprio Bacen (peça 56, p. 20) , 'o volume de reservas internacionais e o volume de operações compromissadas são duas faces de uma mesma moeda, uma observada do ponto de vista da política cambial e a outra do ponto de vista da política monetária'.
8. Em paralelo, estudos indicam que o aumento do indicador dívida/PIB, por si só, já produz efeitos nocivos sobre as taxas de juros. Conforme os resultados do trabalho 'Risco, Dívida e Alavancagem Soberana', de José Renato Haas Ornelas, publicado em julho de 2017 no site do Bacen (Trabalhos para Discussão, 457 - https://www.bcb.gov.br/pec/wps/port/TD457.pdf) , 'um aumento de um por cento na dívida bruta, medida como proporção do PIB, está associado a um aumento de aproximadamente 0,7% no spread soberano do país emergente (¿) . Ou seja, quanto maior o endividamento bruto, maiores são as taxas de juros pagas'. Neste mesmo trabalho, o referido autor aponta que, ainda que menos nocivo, o aumento do endividamento para aquisição de reservas internacionais tem impacto sobre as taxas de juros.
9. Quanto à segunda via - resultado das operações do Bacen - a autoridade monetária informou que o resultado agregado, no período de janeiro de 2008 a julho de 2019, obtido com reservas internacionais e swaps cambiais, já corrigido pela taxa Selic, foi positivo em R$ 16,4 bilhões (peça 56, p. 6) . Em princípio, o impacto fiscal parece não ser desfavorável ao Tesouro Nacional. Porém, ainda que no período informado pelo Bacen o resultado acumulado tenha sido superavitário, há que se considerar que, até o primeiro semestre de 2019, vigorava a sistemática de relacionamento imposta pela Lei 11.803/2008 (art. 6º, § 2º) , em que os resultados diários negativos do Bacen obrigavam a emissão de títulos pelo Tesouro Nacional para a devida cobertura.
10. Portanto, em face dos possíveis impactos fiscais negativos decorrentes da acumulação de reservas internacionais no período 2006-2019, faz-se oportuno recomendar ao Tesouro Nacional a realização de estudos que permitam quantificar os respectivos efeitos sobre o estoque da dívida e sobre o custo de emissão dos títulos.
11. Ante o exposto, encaminho o presente processo ao gabinete do Ministro-Relator Bruno Dantas, com a seguinte Proposta de Encaminhamento consolidada:
I) recomendar ao Banco Central do Brasil, com fulcro no art. 43, inciso I, da Lei 8.443/1992, c/c o art. 250, inciso III, do Regimento Interno do TCU, e considerando as Diretrizes do Fundo Monetário Internacional para Gestão das Reservas Internacionais (Revised Guidelines for Foreign Exchange Reserve Management) que avalie, no mínimo com periodicidade anual, a relação custo/benefício de manutenção das reservas internacionais, com vistas a subsidiar a gestão estratégica dessas reservas e o processo decisório acerca do seu montante e da sua destinação, informando a este Tribunal, no prazo de 180 dias, as providências adotadas para atendimento da recomendação ou as devidas justificativas em caso de não atendimento;
II) recomendar à Secretaria do Tesouro Nacional, com fulcro no art. 43, inciso I, da Lei 8.443/1992, c/c o art. 250, inciso III, do Regimento Interno do TCU, que, na qualidade de órgão central do Sistema de Administração Financeira Federal e responsável pela gestão da dívida pública federal, nos termos do art. 11, incisos I e IV, da Lei 10.180/2001 elabore e encaminhe a este Tribunal, no prazo de 180 dias, avaliação acerca:
i) dos impactos fiscais decorrentes da acumulação de reservas internacionais pelo Banco Central do Brasil no período 2006-2019, destacando os eventuais efeitos sobre o estoque da dívida pública federal e sobre o custo de emissão dos títulos públicos federais;
ii) da utilização do Anexo de Riscos Fiscais da Lei de Diretrizes Orçamentárias e outros mecanismos que possam assegurar as devidas transparência e previsibilidade sobre os riscos fiscais associados à gestão das reservas internacionais;
III) dar ciência da decisão que vier a ser proferida nestes autos à Comissão Mista de Planos, Orçamentos Públicos e Fiscalização do Congresso Nacional, à Comissão de Assuntos Econômicos do Senado Federal, à Comissão de Finanças e Tributação da Câmara dos Deputados e à Secretaria de Controle Externo do Sistema Financeiro Nacional e dos Fundos de Pensão;
IV) encerrar os autos, com fulcro no art. 169, inciso V, do Regimento Interno do TCU."
É o Relatório.

não há.

Não atuou.

RELATÓRIO DE LEVANTAMENTO. BANCO CENTRAL DO BRASIL. SECRETARIA DO TESOURO NACIONAL. GESTÃO DE RESERVAS INTERNACIONAIS E IMPACTO NA DÍVIDA PÚBLICA FEDERAL. RECOMENDAÇÕES.

RELATÓRIO DE LEVANTAMENTO (RL)

Secretaria de Macroavaliação Governamental (Semag).

Trata-se de Levantamento destinado a identificar as operações e os respectivos registros, objetivos e custos relacionados à gestão das reservas internacionais a cargo do Banco Central do Brasil (Bacen) , bem como compreender os mecanismos de impacto dessas reservas sobre a dívida pública federal. A materialidade dos valores envolvidos alcança aproximadamente US$ 357 bilhões, correspondente ao saldo das reservas cambiais em estoque ao final do exercício de 2019.
Como referência de boas práticas, a Secretaria de Macroavaliação Governamental (Semag) adotou o "Revised Guidelines for Foreign Exchange Reserve Management", do Fundo Monetário Internacional (FMI) , que estabelece diretrizes para gerenciamento de reservas de câmbio, o qual foi produzido no âmbito de um programa de trabalho da referida instituição para ajudar a fortalecer a arquitetura financeira internacional.
Os exames compreenderam a gestão e a trajetória do estoque de reservas no período de 2006 a 2019. Assim, não retratam as mudanças no cenário macroeconômico decorrentes da pandemia de Covid-19 no exercício de 2020, isto é: a acentuada apreciação da taxa de câmbio do dólar norte-americano, a redução da taxa Selic aos menores patamares históricos e a recente transferência de resultados cambiais positivos das reservas internacionais, no valor de R$ 325 bilhões, do Bacen para o Tesouro Nacional, com fulcro no art. 5º da Lei 13.820/2019.
Acolho a análise da secretaria especializada comentada a seguir, transcrita no relatório precedente, razão pela qual incorporo seus fundamentos às minhas razões de decidir. 
De forma geral, as diretrizes de transparência e responsabilização foram consideradas suficientes, tendo em vista a produção de relatórios periódicos de gestão das reservas internacionais, com informações sobre a política de investimento e a administração de riscos e resultados, o que confere publicidade ao processo de administração dos valores. 
No que se refere à auditoria independente, a Semag relata que são realizadas semestralmente auditorias nas demonstrações financeiras, da qual fazem parte as reservas internacionais. Quanto à estrutura institucional e organizacional, observa-se que, no âmbito do Bacen, é realizada, bienalmente, auditoria interna independente na gestão das reservas internacionais. E, a cada dois anos, também é realizada auditoria interna sobre a política cambial do Bacen.
Um debate difícil e interessante a se ressaltar versa sobre o custo versus benefício de manutenção do estoque de reservas internacionais. Enquanto o primeiro pode ser mensurado, o segundo é relativamente intangível e difícil de ser traduzido em parâmetros objetivos.
O custo de carregamento das reservas é determinado, basicamente, pelo diferencial de taxa de juros que o país deixa de auferir ao aplicar as reservas em títulos e moedas estrangeiras em detrimento de títulos do Tesouro Nacional, que ofertam melhor remuneração. 
Por outro lado, dentre os objetivos estratégicos de longo prazo de se deter reservas internacionais, está a confiança transmitida ao mercado de que o país será capaz de honrar seus compromissos externos e dar suporte à execução das políticas monetária e cambial, provendo estabilidade, por exemplo, ao comércio exterior e ao mercado financeiro. Serve, ainda, ao aumento da credibilidade e como "seguro" contra choques externos. 
Assim, aferir o benefício de possuir esse "seguro" passaria por estimar qual teria sido o efeito negativo dos choques externos e internos pelos quais a economia brasileira passou nos últimos anos caso não houvesse esse "colchão" de reservas internacionais. Trata-se de aspecto de difícil objetivação, mas é possível afirmar que os impactos sobre a inflação e a atividade econômica seriam profundos, com prejuízo à economia real brasileira - não apenas aos mercados financeiros. 
A propósito, as consequências macroeconômicas de não possuir reservas internacionais para conter choques especulativos de câmbio foram vividas pelos brasileiros em 1999 e anos subsequentes, portanto o país testemunhou seus efeitos adversos.
Vale ressaltar, porém, que apesar de existir estudo recente apresentado em nota técnica do Bacen encaminhada ao TCU como parte do TC Processo 033.619/2016-6 (peça 18) , não existe estudo periódico estruturado a respeito da relação custo x benefício da manutenção de reservas internacionais. 
Conforme já reconhecido por este Tribunal no bojo do Acórdão 1220/2019-TCU-Plenário, de relatoria do Ministro Benjamin Zymler, "o que se espera da autoridade monetária é o constante acompanhamento do nível das reservas e a adoção de políticas com vistas a buscar o patamar que, momentaneamente, se considera adequado". Nesse sentido, o próprio Bacen apresentou alguns exemplos de estudos ad hoc sobre o tema.
Portanto, visando ao acompanhamento e à busca por um patamar adequado do volume de reservas internacionais por parte da autoridade monetária, conforme disposto no voto condutor do Acórdão 1220/2019-TCU-Plenário, que está alinhado às diretrizes do guideline do FMI, mostra-se oportuno recomendar ao Banco Central do Brasil que avalie, no mínimo com periodicidade anual, a relação custo/benefício de manutenção das reservas internacionais, com vistas a subsidiar a gestão estratégica dessas reservas e o processo decisório acerca do seu montante e da sua destinação.
Contudo, destaco desde logo que a avaliação periódica sugerida não deverá ser remetida sistematicamente a esta Corte de Contas. Pretende-se ter conhecimento tão somente das medidas administrativas que vierem a ser tomadas pelo Bacen com o intuito de estabelecer tal rotina avaliativa. Ademais, trata-se de informação sensível e restrita em razão dos possíveis impactos negativos que sua divulgação pode provocar no mercado.
Com relação ao impacto das reservas internacionais na Dívida Bruta do Governo Geral (DBGG) entre 2006 e 2018, o trabalho revela, em síntese, que os juros nominais e as operações com reservas internacionais (emissões de títulos pelo Tesouro Nacional para cobertura de resultado negativo do Bacen) se destacaram como alguns dos fatores condicionantes que mais contribuíram para o aumento da DBGG em relação ao PIB no referido período.
Essa constatação evidencia a interrelação entre taxas de juros e operações com títulos públicos associadas à gestão de reservas internacionais versus estoque da dívida pública, já que as operações com reservas internacionais acarretam aumento ou diminuição do endividamento bruto ao menos por duas vias distintas, a saber: i) operações compromissadas com títulos públicos; ou ii)  resultados negativos de operações cambiais que afetem o resultado de balanço do Bacen.
Quanto à primeira via, o impacto fiscal ocorre mediante aumento das operações compromissadas, componente direto da DBGG. De fato, segundo o próprio Bacen, "o volume de reservas internacionais e o volume de operações compromissadas são duas faces de uma mesma moeda, uma observada do ponto de vista da política cambial e a outra do ponto de vista da política monetária" (peça 56, p. 20) .
Em relação à segunda via - resultado das operações do Bacen - a autoridade monetária informou que o resultado agregado, no período de janeiro de 2008 a julho de 2019, obtido com reservas internacionais e swaps cambiais, já corrigido pela taxa Selic, foi positivo em R$ 16,4 bilhões. Em princípio, o impacto fiscal parece não ser desfavorável ao Tesouro Nacional. Porém, ainda que no período informado pelo Bacen o resultado acumulado tenha sido superavitário, há que se considerar que, até o primeiro semestre de 2019, vigorava a sistemática de relacionamento imposta pela Lei 11.803/2008 (art. 6º, § 2º) , em que os resultados diários negativos do Bacen obrigavam a emissão de títulos pelo Tesouro Nacional para a devida cobertura.
Dessa feita, diante dos possíveis impactos fiscais negativos decorrentes da acumulação de reservas internacionais no período 2006-2019, acolho a recomendação proposta pelo titular da Semag, dirigida ao Tesouro Nacional, com vistas à realização de estudos que permitam quantificar os respectivos efeitos sobre o estoque da dívida e sobre o custo de emissão dos títulos, compreendendo: i)  impactos fiscais decorrentes da acumulação de reservas internacionais no período 2006-2019, destacando os eventuais efeitos sobre o estoque da dívida pública federal e sobre o custo de emissão dos títulos públicos federais; e ii) utilização do Anexo de Riscos Fiscais da Lei de Diretrizes Orçamentárias e outros mecanismos que possam assegurar as devidas transparência e previsibilidade sobre os riscos fiscais associados à gestão das reservas internacionais.
Por derradeiro, retiro o sigilo incidente sobre estes autos de levantamento em razão exclusivamente de sua natureza, mantendo-se a restrição de acesso às peças dos autos classificadas como sigilosas (Resolução-TCU 294/2018, arts. 9º e 11, inciso II) .
	Ante o exposto, voto por que o Tribunal adote o Acórdão que ora submeto à deliberação deste Colegiado.
TCU, Sala das Sessões Ministro Luciano Brandão Alves de Souza, em 21 de outubro de 2020.
Ministro BRUNO DANTAS 
Relator